【裁判字號】    99,金上,2
【裁判日期】    991109
【裁判案由】    返還部分權利金
【裁判全文】
臺灣高等法院民事判決                   99年度金上字第2號
上  訴  人  丙○○
            甲○○
            乙○○
            戊○○
共      同
訴訟代理人  方智裕律師
被 上訴 人  遠東國際商業銀行股份有限公司
法定代理人  丁○○
訴訟代理人  朱百強律師
            林之嵐律師
上  一  人
複 代理 人  陳緯人律師
上列當事人間返還部分權利金事件，上訴人對於中華民國98年12
月11日臺灣臺北地方法院98年度金字第26號第一審判決提起上訴
，經本院於99年10月26日言詞辯論終結，判決如下：
    主  文
上訴駁回。
第二審訴訟費用由上訴人丙○○負擔百分之五十三、上訴人甲○
○負擔百分之十四、上訴人乙○○負擔百分之二十七，餘由上訴
人戊○○負擔。
    事實及理由
一、上訴人丙○○、甲○○、乙○○、戊○○（以上4人合稱上
    訴人，各別1人則稱丙○○、甲○○、乙○○、戊○○）主
    張渠等於民國96年5、6月間分別向被上訴人買入標的資產為
    力晶半導體股份有限公司（下稱力晶公司）國內第1次無擔
    保轉換公司債之美式買入選擇權交易（下稱系爭交易），共
    計8筆，其中丙○○2筆：1、權利金為名目本金之14.2%，即
    新台幣（下同）7,100,000元，2、權利金為名目本金之13.2
    %，即11,220,000元；甲○○2筆：1、權利金為名目本金之1
    5.2%，即4,560,000元，2、權利金為名目本金之13.2%，即6
    60,000元；乙○○3筆：1、權利金為名目本金之13.2%，即1
    ,980,000元，2、權利金為名目本金之14.2%，即56,800,000
    元，3、權利金為名目本金之13.2%，即1,980,000元；戊○
    ○1筆：權利金為名目本金之13.27%，即1,990,500元，到期
    日均為99年6月7日。詎被上訴人於97年12月24日突以發行公
    司即力晶公司申請政府紓困方案，發生信用事件為由，發函
    通知上訴人系爭交易提前終止。惟上訴人支付之上開權利金
    ，除債券市價差額外，尚含有整個契約期間之總利息，該總
    利息有預付之性質，於系爭交易契約存續期間內，若上訴人
    行使買回權，被上訴人會透過一定公式，將未使用期間之預
    付利息予以扣除，計算出執行價格。依舉重明輕之法理，當
    發生信用事件，被上訴人提前終止契約，不可歸責於雙方事
    由時，被上訴人益應將未使用期間之預付利息扣除返還予上
    訴人。又系爭交易係屬定型化契約，上訴人對契約條文是否
    完善或疏漏，並無置喙餘地，依定型化契約之解釋應對消費
    者有利解釋之法理，被上訴人不得以契約未有明文卸責。被
    上訴人係於97年12月24日通知上訴人系爭交易契約提前終止
    ，依系爭交易確認書3、交易終止債券違約條款：若發生信
    用事件……以本行首次通知貴客戶該事件後之第20個營業日
    為提前終止之執行日。而交割日係執行日後3個營業日（含
    ）內，然因該期間復有諸多非營業日之例假日，最後交割日
    應為98年2月4日，自98年2月4日起至到期日（即99年6月7日
    ）止，共計489日。爰本於系爭交易契約精神之結算請求權
    及民法第179條規定，請求被上訴人應分別給付丙○○6,493
    ,500元，給付甲○○1,683,500元，給付乙○○3,367,000元
    ，給付戊○○721,500元，及均自98年2月5日起至清償日止
    ，按年息5%計算之利息等語。
二、被上訴人則以：上訴人前於96年5、6月間與被上訴人分別簽
    署之「金融交易總約定書」為兩造間進行金融交易之主契約
    。上訴人與被上訴人進行如上所述8筆交易，並簽有「可轉
    換公司債選擇權交易確認書」（下稱系爭交易確認書）。依
    系爭交易確認書之約定，上訴人於系爭交易係各該交易之「
    選擇權買方」，選擇權種類為「美式買入選擇權」，上訴人
    可於到期日前，依執行價格向被上訴人行使買入標的資產之
    權利。系爭交易權利金之性質，係上訴人取得到期日前，隨
    時向被上訴人以約定執行價格買入標的資產之選擇權「對價
    」，非使用期間之預付利息。嗣因力晶公司向政府申請紓困
    方案，發生系爭交易確認書約定第3條約定交易終止「債券
    違約」（1）之「信用事件」。被上訴人乃於97年12月24日
    發出「客戶可轉債選擇權買權到期通知」，通知上訴人因系
    爭交易標的資產發生信用事件，以被上訴人首次通知上訴人
    該事件後之第20個營業日為系爭交易之提前終止執行日。依
    系爭交易確認書第2條有關到期日之約定，該第20個營業日
    即為系爭交易之「提前到期日」，上訴人應於該日前決定是
    否行使選擇權，上訴人未於提前到期日前行使買入選擇權，
    係自行放棄權利之行使，依「金融交易總約定書」第9條第6
    項約定，上訴人之系爭交易選擇權即於該到期時自動失效，
    系爭交易因此而終止，依約被上訴人並無結算找補返還部分
    權利金之義務，亦無任何違約或故意過失侵害上訴人權益之
    行為，上訴人請求被上訴人應依前述之計算公式給付到期日
    前之金額，顯與上開約定不符，亦無所謂不當得利等語，資
    為抗辯。
三、本件經原法院判決：上訴人之訴及假執行之聲請均駁回。上
    訴人不服原判決，上訴聲明為：（一）原判決廢棄；（二）
    被上訴人應分別給付丙○○6,493,500元，給付甲○○1,683
    ,500元，給付乙○○3,367,000元，給付戊○○721,500元，
    及均自98年2月5日起至清償日止，按年息5%計算之利息；（
    三）願供擔保，請准宣告假執行。被上訴人答辯聲明：（一
    ）上訴駁回；（二）如受不利判決，願供擔保，請准宣告免
    為假執行。
四、兩造不爭執事項：（本院卷第65頁背面）
（一）上訴人於96年5、6月間分別與被上訴人簽署「金融交易總
      約定書」。
（二）上訴人與被上訴人進行以力晶公司「國內第1次無擔保轉
      換公司債」為標的資產之「選擇權交易」，並約定選擇權
      種類為「美式買入選擇權」：
  １、丙○○於96年6月1日及同年月4日交易，權利金金額分別
      為11,220,000元及7,100,000元。
  ２、甲○○於96年5月25日及同年月30日交易，權利金額分別
      為4,560,000元及660,000元。
  ３、乙○○於96年5月30日、同年6月4日、同年6月6日交易，
      權利金金額分別為1,980,000元、5,680,000元、1,980,
      000元。
  ４、戊○○於96年6月4日交易，權利金金額為1,990,500元。
（三）力晶公司向政府申請紓困方案，發生系爭交易確認書約定
      之「信用事件」，被上訴人於97年12月24日發出「客戶可
      轉債選擇權買權到期通知」。
（四）上訴人於接獲前開通知後，未於第20個營業日前行使買入
      選擇權。
五、本件爭點：（本院卷第65頁背面、第108頁正、反面）
（一）系爭交易權利金之性質為何？
（二）上訴人未於到期日（即接獲被上訴人發出信用事件通知後
      第20個營業日）前行使買回（買入）權，上訴人之買回（
      買入）權選擇權是否自動失效？系爭交易是否因此終止？
（三）若系爭交易終止，被上訴人應否進行結算？應否返還部分
      權利金予上訴人？應返還權利金之計算方式為何？
（四）若被上訴人無需結算，是否無法律上原因受有部分權利金
      之利益？應否返還部分權利金予上訴人？應返還之權利金之
      計算方式為何？
      爰述之如下：
（一）系爭交易權利金之性質為何？
  １、按「選擇權契約：指當事人約定，選擇權買方支付權利金
      ，取得購入或售出之權利，得於特定期間內，依特定價格
      及數量等交易條件買賣約定標的物；選擇權賣方於買方要
      求履約時，有依約履行義務，或雙方同意於到期前或到期
      時結算差價之契約。」期貨交易法第3條第1項第2款定有
      明文。又「選擇權指投資者付出權利金買入選擇權，以取
      得在未來約定時間內，以約定價格，向賣出選擇權者買入
      或賣出約定數量的標的資產的權利。若在約定的時間內，
      買入選擇權者執行其權利時，賣出選擇權者必須履行義務
      。反之，若在約定的時間內，買入選擇權者未執行其權利
      ，則賣出選擇權者賺得買入選擇權者所支付的權利金。」
      、「買權給予選擇權買方於支付權利金後，可在未來有效
      時間內之特定執行時間，以執行價格買入標的資產的權利
      。故買方屆時可依據對本身是否有利可圖的情形下，決定
      是否執行該選擇權契約以買入標的資產。對買權的賣方而
      言，若買方在特定執行時間內通知賣方執行選擇權契約時
      ，則有以執行價格賣出標的資產的義務。但是若買權買方
      在特定時間內通知賣方不執行或未通知執行選擇權契約時
      ，則表示買方放棄執行該買權契約之權利，故賣方可賺入
      買方所支付之權利金收益。」（參照財團法人金融人員研
      究訓練中心印行之「選擇權小辭典」，原審卷第103至105
      頁）。
  ２、上訴人主張：系爭交易並無期貨交易法之適用等語。惟如
      上所述，系爭交易乃上訴人向被上訴人買入以「力晶公司
      國內第1次無擔保轉換公司債」為標的資產之「選擇權交
      易」，並約定選擇權種類為「美式買入選擇權」，又「選
      擇權」及「美式選擇權」之定義，依上訴人簽立之金融交
      易總約定書記載：「選擇權（Option）：指由選擇權之賣
      方承諾持有選擇權之買方有權（但非義務）於行使選擇權
      時以「履約價格」向其買入或賣出某一標的權利之契約。
      」及「美式選擇權（American）：指到期日前（含到期日
      ）任一營業日得行使之選擇權。」，有金融交易總約定書
      可按（原審卷第63至85頁），經核上開總約定書所定義之
      選擇權，與前開期貨交易法定義之選擇權契約，尚無不合
      ，是系爭交易自屬期貨交易法第3條第1項第2款所定義之
      選擇權契約。上訴人主張，應屬無據。
  ３、上訴人復主張：系爭交易權利金性質，係債券市價差額（
      債券市值－100元）＋利息總額（即利率契約期間），
      是該權利金，除債券市價差額外，尚含有整個契約期間之
      總利息，該總利息有預付之性質等語。惟依系爭交易確認
      書前言載有：貴客戶可在到期日（含）之前，依「執行價
      格」向遠東國際商業銀行「買入」此標的資產，有系爭交
      易確認書可憑（原審卷第7、11、15、23頁），可知，系
      爭權利金，係上訴人向被上訴人「買入」上開標的資產之
      「價格」，至系爭權利金是否含有利息預付之性質，兩造
      間訂立之前揭文書，均無任何約定，此為上訴人所不爭執
      ，另參諸期貨交易法第3條第1項第2款對於選擇權契約之
      定義及財團法人金融人員研究訓練中心對選擇權性質之闡
      釋，及系爭交易與期貨交易法第3條第1項第2款定義之選
      擇權契約相符等節，系爭交易權利金之性質應為被上訴人
      給予上訴人依約行使買入標的資產選擇權之對價，要無所
      謂預付利息之性質。上訴人主張，不足採信。
（二）上訴人未於到期日（即接獲被上訴人發出信用事件通知後
      第20個營業日）前行使買回（買入）權，上訴人之買回（
      買入）權選擇權是否自動失效？系爭交易是否因此終止？
  １、按「解釋意思表示，應探求當事人之真意，不得拘泥於所
      用之辭句。」民法第98條定有明文。又解釋私人之契約應
      通觀全文，並斟酌立約當時之情形，以期不失立約人之真
      意（最高法院18年上字第1727號判例意旨參照）。
  ２、上訴人主張：於系爭交易，上訴人行使買回（買入）權，
      係其權利非係義務，上訴人不行使上開權利，應不影響系
      爭交易契約之效力等語。惟查力晶公司因向政府申請紓困
      方案，發生系爭交易確認書第3條（交易終止）所約定之
      「信用事件」（原審卷第9頁），被上訴人乃依該條規定
      於97年12月24日對上訴人發出「客戶可轉債選擇權買權到
      期通知」（原審卷第39至42頁），並以被上訴人首次通知
      上訴人該事件後之第20個營業日為系爭交易「提前終止之
      執行日」，有系爭交易確認書及「客戶可轉債選擇權買權
      到期通知」可按（原審卷第9頁、第39至42頁）。又有關
      系爭交易「到期日」之意義，除兩造原約定之到期日期（
      即2010/6/7）外，尚包括系爭交易確認書第3條提前終止
      及自動終止之「提前到期日」（原審卷第8頁），準此，
      解釋系爭交易確認書第3條「提前終止執行日」之意義，
      核屬「金融交易總約定書」第9條第6項（原審卷第66頁）
      所稱之到期日，上訴人未於系爭交易提前終止之執行日前
      行使權利，其選擇權即應於上開提前到期日自動失效。又
      系爭交易選擇權種類係力晶公司國內第1次無擔保轉換公
      司債之美式買入選擇權，主要目的在於買入選擇權之行使
      ，茲上訴人之上開選擇權既因上開信用事件發生，上訴人
      於被上訴人通知後本諸投資上之判斷，未行使該權利，致
      系爭交易選擇權失效，則系爭交易目的自已因該選擇權之
      失效而無法繼續進行，系爭交易亦應因此生終止之效力，
      始符系爭交易契約雙方當事人訂約之目的。上訴人前開主
      張，仍不足採。
（三）若系爭交易終止，被上訴人應否進行結算？應否返還部分
      權利金予上訴人？應返還權利金之計算方式為何？
  １、上訴人主張：系爭交易，上訴人如依約行使買回權，被上
      訴人會透過一定公式，將未使用期間之預付利息予以扣除
      ，依舉重明輕之法理，當發行公司申請政府紓困方案，發
      生信用事件，被上訴人提前終止契約，不可歸責於雙方事
      由時，依系爭交易契約精神，被上訴人亦應結算將未使用
      期間之預付利息扣除返還上訴人等語。被上訴人辯以：有
      關規範系爭交易之「金融交易總約定書」及系爭交易確認
      書，均無系爭交易標的資產發生信用事件時，被上訴人應
      返還部分權利金予上訴人之約定，上訴人自無契約請求權
      ，雙方權利義務已終結，無須結算找補等語。經查：選擇
      權交易乃金融市場上常見之避險及投資工具，上訴人透過
      系爭交易，支付權利金以取得於到期日前隨時依執行價格
      買入標的資產之選擇權，未來可視標的資產之市價漲跌或
      對整體經濟環境之評估，於適當時機以約定之執行價格購
      入標的資產，或選擇不予購入，以控制投資標的資產市價
      波動之風險。系爭交易雖因力晶公司經營不善向政府申請
      紓困，發生信用事件，而有到期日提前之信用事件發生，
      惟此信用事件，乃系爭交易雙方約定交易提前終止之事項
      之一，系爭交易確認書第3條已有約明。本院爰審酌：(1)
      系爭交易確認書上關於上訴人「執行」權利（即行使選擇
      權）後，載有「交割日」、「交割方式」、「實體交割方
      式」及「現金交割方式」等相關規定（原審卷第8頁），
      然於發生上開信用事件，上訴人未行使選擇權時，則無任
      何明文約定；(2)上訴人於簽訂系爭交易契約及支付權利金
      時，此等信用事件風險之發生及效果，既約定明確，則權
      利金之數額，自已將此等信用事件之風險及效果納入考量
      據以計算；(3)系爭權利金之性質非未使用期間之預付利息
      ，業如前述，及(4)系爭交易發生上開信用事件，上訴人未
      行使買入選擇權時，被上訴人所須負擔系爭交易標的資產
      價格下跌之風險，與上訴人如依約行使買回權，被上訴人
      應負擔之風險完全不同等情，認上訴人主張依「系爭交易
      契約精神」，請求被上訴人進行結算並返還部分權利金應
      屬無據。
  ２、如上所述，上訴人既無依「系爭交易契約精神」，請求被
      上訴人進行結算並返還部分權利金之權，本院自無再論述
      ：被上訴人如應返還部分權利金予上訴人，則返還權利金
      之金額應如何計算之必要，併此敘明。
（四）若被上訴人無需結算，是否無法律上原因受有部分權利金
      之利益？應否返還部分權利金予上訴人？應返還之權利金
      之計算方式為何？
  １、按「無法律上之原因而受利益，致他人受損害者，應返還
      其利益。雖有法律上之原因，而其後已不存在者，亦同。
      」民法第179條定有明文。
  ２、上訴人主張：系爭交易「未使用期間之利息」，原雖有法
      律上之原因，然其後已不存在，被上訴人因之受有利益，
      致上訴人受有損害，被上訴人自應將該利益返還上訴人等
      語。惟查：如上所述，系爭交易權利金之性質乃係被上訴
      人給予上訴人依約行使買入標的資產選擇權之對價，並非
      未使用期間之預付利息，上訴人基於風險評估未於到期日
      前行使買入選擇權，該權選擇權已自動失效，系爭交易亦
      因而終止，被上訴人無結算、交割或返還部分權利金予上
      訴人之義務，被上訴人取得系爭交易之權利金，乃本於雙
      方之約定，自有法律上原因，要非不當得利。上訴人主張
      ，顯無理由。
六、綜上所述，上訴人依系爭交易契約精神之結算請求權及民法
    第179條規定請求被上訴人應分別給付丙○○6,493,500元，
    給付甲○○1,683,500元，給付乙○○3,367,000元，給付戊
    ○○721,500元，及均自98年2月5日起至清償日止，按年息5
    %計算之利息，均無理由，不應准許，其假執行之聲請亦失
    所附麗。原審為上訴人敗訴之判決，及駁回其假執行之聲請
    ，並無不合。上訴意旨指摘原判決不當，聲明廢棄改判，為
    無理由，應予駁回。
七、本件事證已臻明確，兩造其餘之攻擊、防禦方法，及上訴人
    聲請調閱乙○○與訴外人群益證券股份有限公司於95年11月
    1日所簽署之轉換公司債資產交換選擇權交易確認書，本於
    契約相對性，認與判決結果不生影響，毋庸一一論述及調查
    之必要，併此敘明。
八、據上論結，本件上訴為無理由。依民事訴訟法第449條第1項
    、第78條、第85條第1項但書，判決如主文。
中    華    民    國     99    年    11    月    9    日
                     民事第八庭
                         審判長法  官  黃熙嫣
                               法  官  陳玉完
                               法  官  陳邦豪
正本係照原本作成。
如不服本判決，應於收受送達後20日內向本院提出上訴書狀，其
未表明上訴理由者，應於提出上訴後20日內向本院補提理由書狀
（均須按他造當事人之人數附繕本）上訴時應提出委任律師或具
有律師資格之人之委任狀；委任有律師資格者，另應附具律師資
格證書及釋明委任人與受任人有民事訴訟法第466條之1第1項但
書或第2項（詳附註）所定關係之釋明文書影本。如委任律師提
起上訴者，應一併繳納上訴審裁判費。
中    華    民    國    99    年    11    月    10    日
                              書記官  李佳樺
附註：
民事訴訟法第466條之1（第1項、第2項）：
對於第二審判決上訴，上訴人應委任律師為訴訟代理人。但上訴
人或其他法定代理人具有律師資格者，不在此限。
上訴人之配偶、三親等內之血親、二親等內之姻親，或上訴人為
法人、中央或地方機關時，其所屬專任人員具有律師資格並經法
院認為適當者，亦得為第三審訴訟代理人。

司法院資訊處製作；財團法人民間司法改革基金會備份。
